【裁判字號】    95,訴,1726
【裁判日期】    951031
【裁判案由】    勞保
【裁判全文】
臺北高等行政法院判決
                                  95年度訴字第01726號
                              .
原      告  甲○○
被      告  勞工保險局
代  表  人  乙○○總經理）住.
訴訟代理人  丙○○
            丁○○
上列當事人間因勞保事件，原告不服行政院勞工委員會中華民國
95年4 月28日勞訴字第0950009984號訴願決定，提起行政訴訟。
本院判決如下：
    主  文
原告之訴駁回。
訴訟費用由原告負擔。
    事  實
壹、事實概要：
    緣台北縣木工業職業工會被保險人即原告以因腰椎第4 、5
    節滑脫症術後致殘，檢據申請殘廢給付。案經被告審查，以
    其殘廢程度未達勞工保險條例第53條附表即殘廢給付標準表
    之殘廢給付標準，乃於民國（下同）94年9 月12日以保給殘
    字第09460598400 號函核定不予給付。原告不服，向勞工保
    險監理委員會申請審議，亦經該會於95年1 月4 日以94保監
    審字第3462號審定書審定申請審議駁回後，提起訴願，經遭
    駁回，遂向本院提起行政訴訟。
貳、兩造聲明：
一、原告聲明：
(一)訴願決定、審議審定及原處分均撤銷。
(二)被告應核付原告新台幣281,600元。
二、被告聲明：
    原告之訴駁回。
參、兩造之陳述：
一、原告主張之理由：
(一)依勞工保險殘廢給付標準表系列7 軀幹系列附註說明4 所載
    ：「脊柱運動障害：(一)『遺存顯著運動障害』，係指喪失生
    理運動範圍二分之一以上者。」附註說明5 ：「『脊柱遺存
    畸形』，係指符合下列情況之一者：(一)著衣時由外部不易察
    見，但脫衣後或由X 光照片可以明顯察知脊柱或脊椎之一部
    ，確有因骨折或其他病變引起之明顯變形（含缺損）者。(二)
    經手術切除棘狀突起3 個以上者。」另依勞工保險局給付處
    殘廢給付業務手冊有關脊柱運動生理運動範圍︰脊柱前屈、
    後屈生理運動範圍「75-85 」度。
(二)行政院衛生署基隆醫院94年6 月21日開具之診斷書記載︰被
    保險人罹患第4 、5 腰椎滑脫症，並造成腰椎疼痛、腰椎關
    節活動障礙，腰椎活動角度受限「前屈30度，後屈5 度，活
    動範圍35度」。被保險人因脊柱障害造成生理運動範圍僅剩
    不到正常生理運動範圍二分之一，已達勞工保險殘廢給付標
    準表第53項殘廢給付標準無誤。上述診斷書詳載︰被保險人
    因上述疾病造成「腰椎可活動範圍前屈30度，後屈5 度，可
    活動範圍35度。」原告據此向被告提出殘廢補助費申請，卻
    遭被告、監理委員會及訴願會以「『專家開會討論』，咸認
    脊柱、關節病變，經藥物及復建治療，其疼痛及運動障害等
    症狀『可獲相當程度之緩解』。如經復建設備完善之醫院及
    經復建專科醫師考試合格之復建專科醫師診治1 年無效者，
    則依X 光照片、肌電圖及電腦斷層等診斷判定確有明顯病症
    者，或被保險人脊椎有明顯骨折脫位或畸形者，始依規定發
    給給付。」駁回所請。試問被告所謂之專家為何人？若其果
    真醫術如此高明，可以未經親自診斷原告病症即據以認定原
    告未來可獲相當程度之緩解？原告可否請求被告基於勞工保
    險條例第1 條之立法宗旨，告知原告該名醫任職於哪所醫療
    院所，原告自願意放棄所有請領權益，只求身體康復！
(三)據鈞院91年度訴字第3762號判決略以：「行政機關就該管行
    政程序，應於當事人有利及不利之情形，一律注意；又行政
    處分以書面為之者，應記載主旨、事實、理由及其法令依據
    ，分別為行政程序法第9 條、第96條第1 項第2 款所明定。
    此乃行政行為應遵守合理原則、禁止恣意原則之體現。」被
    告縱然經審查後認定原告之殘廢狀況與診斷書之記載有出入
    ，除能證明有偽造不實診斷證明書之情形外，自應依行政法
    上之原理原則依法行政，以保障人民之合理信賴。勞工保險
    條例第56條亦明定：「保險人於審核殘廢給付認為有複檢必
    要時，得另行指定醫院或醫師複檢。」被告、監理委員會及
    訴願會捨有利於被保險人之正當法律程序不用，片面依未曾
    親自問診之所謂專科醫師見解，據以核定被保險殘廢給付似
    有欠公允。再據最高行政法院94年度判字933 號判決，被告
    及監理會僅根據專業醫師看法意見，卻未詳細說出不採信的
    理由，且專業醫師未實際問診只憑書面資料即予認定，於法
    不合。
(四)蓋設立保險制度之目的，在於集合社會大多數人之力量，以
    分擔少數社會成員之危險，舉如保險契約亦有所謂「最大的
    善意契約」之稱。因此無論是商業保險之被保險人與保險人
    締結保險契約或是社會保險之被保險人透過投保單位依法與
    保險人所成立之保險關係，均應本諸「誠實信用原則」。
(五)行政程序法第1 條：為使行政行為遵循公正、公開與民主之
    程序，確保依法行政之原則，以保障人民權益，提高行政效
    能，增進人民對行政之信賴，特制定本法。而勞工保險各項
    現金給付，事關被保險人權益，被告應本於專業遵守依法行
    政之原則謹慎為之。被保險人不幸發生殘廢事故，其情可憫
    ，若再因被告故意或過失之作為，致被保險人無法獲得應有
    之給付，以保障其日後之醫療及生活品質又情何以堪。
二、被告主張之理由：
(一)按「保險人為審核保險給付或勞工保險監理委員會為審議爭
    議案件認有必要者，得向被保險人、受益人、投保單位、各
    該醫院、診所或領有執業執照之醫師、助產士等要求提出報
    告，或調閱各該醫院、診所及投保單位之病歷、薪資帳冊、
    檢查化驗紀錄或放射線診斷攝影片（X 光照片）及其他有關
    文件，被保險人、受益人、投保單位、各該醫院、診所及領
    有執業執照之醫師或助產士等均不得拒絕。」「被保險人因
    普通傷害或罹患普通疾病，經治療終止後，如身體遺存障害
    ，適合殘廢給付標準表規定之項目，並經保險人自設或特約
    醫院診斷為永久殘廢者，得按其平均月投保薪資，依同表規
    定之殘廢等級及給付標準，一次請領殘廢補助費，．．．。
    被保險人領取普通傷病給付期滿，或其所患普通傷病經治療
    1 年以上尚未痊癒，如身體遺存障害，適合殘廢給付標準規
    定之項目，並經保險人自設或特約醫院診斷為永不能復原者
    ，得比照前項規定辦理。」「保險人於審核殘廢給付認為有
    複檢必要時，得另行指定醫院或醫師複檢。」勞工保險條例
    第28條、第53條及第56條分別定有明文。次按「依本條例第
    53條或第54條請領殘廢給付者，應備左列書件：1 、殘廢給
    付申請書。2 、給付收據。3 、殘廢診斷書。4 、經X 光檢
    查者，附X 光照片。前項殘廢診斷書由應診之全民健康保險
    特約醫院或診所出具。在本條例施行區域外致殘者，得由原
    應診之醫院或診所出具。保險人審核殘廢給付，除得依本條
    例第56條規定指定全民健康保險特約醫院或診所或醫師複檢
    外，並得通知出具殘廢診斷書之醫院或診所檢送必要之檢查
    紀錄或有關診療病歷。」亦為同條例施行細則第76條所明定
    。又依勞工保險條例第53條附表即殘廢給付標準表「脊柱畸
    形或運動障害」系列第53項障害項目「脊柱遺存顯著畸形或
    顯著運動障害者。」為第7 殘廢等級，按該等級發給440 日
    之殘廢給付。又依同表「脊柱畸形或運動障害」系列附註1
    規定：「脊柱為保持體位之支柱，其有遺存運動障害、畸形
    障害或荷重障害者，對於勞動能力之喪失程度，不應拘執於
    脊柱椎骨個別之損傷程度作個別判斷，應從脊柱全體機能損
    傷若干程度，作綜合性之審查」，另同表附註4 規定：「脊
    柱運動障害：(一)『遺存顯著運動障害』，係指喪失生理運動
    範圍二分之一以上者。(二)『遺存運動障害』係指喪失生理運
    動範圍三分之一以上者。(三)脊柱運動限制不明顯者，不在給
    付範圍。」。
(二)原告以因腰椎第4 、5 節滑脫症術後致殘，於94年7 月21日
    申請殘廢給付，並檢送行政院衛生署基隆醫院94年6 月21日
    出具同日審定成殘之殘廢診斷書為證。該診斷書載略以：第
    4 、5 節滑脫症術後，殘廢部位腰椎，腰椎屈曲（前屈）30
    度，伸展（後屈）5 度，活動範圍35度。被告將上開診斷書
    及X 光片送請被告特約專科醫師審查，審查意見︰「蔡先生
    為可治療之症，手術內固定1 節脊椎，其目前整體脊椎情況
    良好，無明顯骨折、脫位或變形，其功能應可有相當之恢復
    ，其不符合殘等規定。」。據此，被告以其殘廢程度未達殘
    廢給付標準表之殘廢給付標準，乃核定不予殘廢給付。
(三)原告不服原核定，向勞工保險監理委員會申請審議，亦經該
    會送請特約專科醫師審查，審查意見︰「依甲○○君X 光片
    顯示，其脊椎情況良好，無明顯骨折、脫位或變形，其功能
    應可有相當之恢復，其不符合殘等規定，勞工保險局不予殘
    廢給付為合理。」。本件既經被告及勞工保險監理委員會2
    位專科醫師咸認原告其脊椎情況良好，無明顯骨折、脫位或
    變形，則被告否准原告所請殘廢給付，要屬當然。
(四)依勞工保險條例第28條規定及「行政機關應依職權調查證據
    ，不受當事人主張之拘束，對當事人有利及不利事項一律注
    意。」「行政機關得選定適當之人為鑑定。」行政程序法第
    36條、第41條第1 項規定。法令規定被告為審核保險給付，
    得調查有關之文件，並得通知出具診斷書之醫院檢送病歷，
    送請具有專業知識之第三人，於行政程序中陳述關於醫學上
    之意見，以為審核之參據，此項鑑定意見之審核，要屬被告
    之法定職權。易言之，原告申請保險給付時，所檢據醫療院
    所出具之診斷證明書，僅係其申領保險給付之必備要件；惟
    被告審核是否符合給付標準時，要非僅以該診斷證明書為唯
    一參據，此觀前揭法條規定自明。
(五)依勞工保險條例第53條之附表即勞工保險殘廢給付標準表，
    其立法之結構原係以「身體障害之狀態」即所遺存障害之程
    度為評價且為殘廢等級區分之基準。原告所舉最高行政法院
    94年度判字第933 號判決係有關咀嚼、嚥下機能障害，而原
    告係脊柱障害，不止殘廢部位不同，傷病名稱亦不同，難以
    比附援引，自當個案判斷，原告之見，顯有誤會，請判決如
    被告答辯之聲明等語。
    理  由
甲、程序方面：
    本件被告代表人於訴訟繫屬中由史哲變更為蔡吉安，現為乙
    ○○，並已具狀聲明承受訴訟，合先明。
乙、實體方面：
壹、兩造爭執要旨：
一、原告主張依殘廢診斷書記載伊已達殘廢程度，被告卻僅憑未
    實際問診只憑書面資料專業醫師意見即認定尚未成殘，有欠
    公允等語。
二、被告則以依其特約專科醫師意見認原告整體脊椎功能應可有
    相當之恢復，不符合殘等規定等語置辯。
貳、兩造不爭之事實及兩造爭點：
    如事實概要欄所述之事實，業據提出殘廢診斷証明書、病歷
    紀錄為証，為兩造所不爭執，堪信為真，兩造爭點厥為：
一、被告可否不採納殘廢診斷証明書之認定？
二、原告整體脊椎功能是否「未來可能改善，未達殘廢標準」？
參、本院之判斷：
一、本件應適用之法條與法理：
(一)勞工保險條例第53條及第55條第1款規定：「被保險人因普
    通傷害或罹患普通疾病，經治療終止後，如身體遺存障害，
    適合殘廢給付標準表規定之項目，並經保險人自設或特約醫
    院診斷為永久殘廢者，得按其平均月投保薪資，依同表規定
    之殘廢等級及給付標準，一次請領殘廢補助費，．．．。被
    保險人領取普通傷病給付期滿，或其所患普通傷病經治療一
    年以上尚未痊癒，如身體遺存障害，適合殘廢給付標準表規
    定之項目，並經保險人自設或特約醫院診斷為永不能復原者
    ，得比照前項規定辦理。」
(二)勞工保險條例55條第1款規定：「殘廢給付依左列規定，審
    核辦理之：1、被保險人身體遺存障害，適合殘廢給付標準
    表之任何一項目時，按各該項目之殘廢等級給與之。．．．
    」。
(三)勞工保險條例第53條附表即殘廢給付標準表「脊柱畸形或運
    動障害」系列第53項障害項目「脊柱遺存顯著畸形或顯著運
    動障害者。」為第7 殘廢等級，按該等級發給440 日之殘廢
    給付。又依同表「脊柱畸形或運動障害」系列附註1 規定：
    「脊柱為保持體位之支柱，其有遺存運動障害、畸形障害或
    荷重障害者，對於勞動能力之喪失程度，不應拘執於脊柱椎
    骨個別之損傷程度作個別判斷，應從脊柱全體機能損傷若干
    程度，作綜合性之審查」，另同表附註4 規定：「脊柱運動
    障害：(一)『遺存顯著運動障害』，係指喪失生理運動範圍二
    分之一以上者。(二)『遺存運動障害』係指喪失生理運動範圍
    三分之一以上者。(三)脊柱運動限制不明顯者，不在給付範圍
    。」。
二、被告就「被保險人達於何種殘廢等級」，有法定之審核、認
    定職權，可以不採納殘廢診斷証明書之意見：
(一)按勞工保險條例第53條附表（即勞工保險殘廢給付標準表）
    之立法結構，係以「身體障害狀態」之程度為基準，來區分
    殘廢之等級，被保險人症狀達於何種殘廢等級？被告須基於
    法定職權加以認定，並決定是否核發殘廢給付。於「脊柱畸
    形或運動障害」，是否遺存運動障害、畸形障害或荷重障害
    者，不應拘執於脊柱椎骨個別之損傷程度作個別判斷，應從
    脊柱全體機能損傷若干程度，作綜合性之審查，此種殘廢等
    級之認定，涉及醫理專業領域，非醫理專業人員無力負荷，
    勞工保險局組織條例第11條第2 項因而規定「被告得視業務
    需要聘用兼任醫師12人至20人」，以實現被告之審核、認定
    職權，被告容有判斷空間；又為增加被告職權認定之準確性
    ，勞工保險條例第28條、第56條規定保險人（即被告）為審
    核保險給付，「得調查有關之文件」、「得另行指定醫院或
    醫師複檢」，故被告於審核保險給付案件時，為達「認定殘
    廢等級之目的」，除以被保險人或受益人檢附之資料、診斷
    書等書面資料予以審核外，如有必要，亦得另外徵詢專科醫
    師意見或實地派員訪查瞭解實情，以作為裁量之基礎，此即
    被告就殘廢等級之法定審核及認定職權。行政院衛生署89
    年3 月17日衛署醫字第89013 119 號函釋謂：「診斷書內容
    ，係由醫師依病人病情或依該病人之病歷據實填載，而非依
    病人要求出具，至於該診斷書所載之病情是否符合殘障給付
    標準，係由該殘障給付主管機關逕依權責認定。」，與前揭
    意旨相符，行政機關予以採用，自無不當。
(二)前揭殘廢等級之認定職權，涉及專業性、經驗性之判斷，基
    於法院審查能力有限，及司法、行政權分立之原則，法院原
    則上承認行政機關就此等事項之決定，有「判斷餘地」。但
    如行政機關之判斷有恣意濫用及其他違法情事，亦應承認法
    院得例外加以審查，其可資考量之情形包括：1、行政機關
    所為之判斷，是否出於錯誤之事實認定或錯誤之資訊。2、
    行政機關之判斷，是否有違一般公認之價值判斷標準。3、
    行政機關之判斷，是否違反法定之正當程序。4、作成判斷
    之行政機關，其組織是否合法且有判斷之權限。5、行政機
    關之判斷，是否出於與事物無關之考量，亦即違反不當連結
    之禁止。6、行政機關之判斷，是否違反相關法治國家應遵
    守之原理原則，如平等原則、公益原則等，仍應由法院審查
    （釋字第55 3號解釋理由書、釋字第319號翁岳生等3位大法
    官所提不同意見書、並參照學者通說見解）。
(三)可知關於被保險人「脊柱是否遺存障害」，其他醫師之判定
    ，與被告特約醫師所為之判定不同時，因審查核定之法定權
    限在於被告，最終之認定權仍在於被告，除非被告審查認定
    程序有前述違誤，本院均應予以尊重，原告主張被告係違法
    壟斷解釋權云云，尚有誤會。
三、被告所聘審查醫師就原告症狀所為之判斷（脊椎尚未達殘廢
    標準），並無違法情事，其判斷應予尊重：
    本件原告雖持行政院衛生署基隆醫院94年6 月21日出具同日
    審定成殘之殘廢診斷書載略以：第4 、5 節滑脫症術後，殘
    廢部位腰椎，腰椎屈曲（前屈）30度，伸展（後屈）5 度，
    活動範圍35 度 。」，主張伊已達脊椎遺存障害之程度，惟
    經被告調閱原告原應診之診療病歷資料送請該局特約專科醫
    師審查簽示意見略以︰「蔡先生為可治療之症，手術內固定
    1 節脊椎，其目前整體脊椎情況良好，無明顯骨折、脫位或
    變形，其功能應可有相當之恢復，其不符合殘等規定。」，
    有被告特約專科醫師審查意見表影本附原處分卷可稽，該判
    斷程序並非基於錯誤之資訊，亦未違反法定正當程序、一般
    公認之價值判斷、不當連結之禁止、平等原則、公益原則，
    難謂有何違法之處，故其專業判斷就「脊椎是否已屬遺存障
    害」之點，雖與行政院衛生署基隆醫院之醫師不同，但何者
    較為正確？乃屬見仁見智之問題，經送勞工保險監理委員會
    之特約專科醫師審查結果認為：「「依甲○○君X 光片顯示
    ，其脊椎情況良好，無明顯骨折、脫位或變形，其功能應可
    有相當之恢復，其不符合殘等規定，勞工保險局不予殘廢給
    付為合理。」，亦有審查意見在卷可憑，亦認為被告所聘醫
    師之審查結果正確，前揭認定並均已說明理由，該專業意見
    本院即應予以尊重。至其「妥當性」如何，並非本院審查之
    範圍，原告主張應以其他醫師之認定為準云云，尚不足採。
四、綜上所述，原處分否准原告殘廢給付之申請，尚無違誤，原
    審議及訴願決定遞予維持，亦屬正確。原告徒執前詞，訴請
    撤銷，並請求核付原告新台幣281,600 元，均為無理由，
    應予駁回。
肆、兩造其餘攻擊防禦方法均與本件判決結果不生影響，故不逐
    一論述，併此敘明。
據上論結，本件原告之訴為無理由，爰依行政訴訟法第98條第3
項前段，判決如主文。
中    華    民    國    95    年    10    月    31    日
                       第二庭審判長法 官  徐瑞晃
                                   法 官  蕭惠芳
                                   法 官  畢乃俊
上為正本係照原本作成。
如不服本判決，應於送達後20日內，向本院提出上訴狀並表明上
訴理由，如於本判決宣示後送達前提起上訴者，應於判決送達後
20日內補提上訴理由書（須按他造人數附繕本）。
中    華    民    國    95    年    10    月    31    日
                                  書記官  簡信滇


司法院資訊處製作；財團法人民間司法改革基金會備份。
